臺北高等行政法院判決　　　　　　　　　　　　　　　　九十年度訴字第四三○號
　　　　　　　　　　　　　　　.
　　原　　　告　甲○○
　　訴訟代理人　戊○○專利代.
　　被　　　告　經濟部智慧財產局
　　代　表　人　陳明邦（局長）
　　訴訟代理人　丁○○
　　　　　　　　丙○○
　　參　加　人　乙○○
右當事人間因新型專利舉發事件，原告不服經濟部中華民國八十九年十一月二十八日
經（八九）訴字第八九○八九七○六號訴願決定，提起行政訴訟。本院判決如左：
　　主  文
原告之訴駁回。
訴訟費用由原告負擔。
　　事  實
一、事實概要：
    緣原告於民國八十六年十月十四日以「階層式萬用扳手結構」向被告機關申請新
    型專利，經該局編為第00000000號（下稱系爭案）審查，准予專利，並
    於公告期滿後，發給新型第一二五五五一號專利證書。嗣參加人以其違反專利法
    第九十七條及第九十八條第一、二項規定，不符新型專利要件，對之提起舉發。
    案經被告機關以八十八年七月八日（八八）智專（九）○五○三一字第一二二○
    四二號專利舉發審定書為舉發不成立之處分。參加人不服，訴經經濟部以八十八
    年十二月十三日經（八八）訴字第八八六三五四三八號訴願決定書將原處分撤銷
    。被告機關另於八十九年六月十五日以（八九）智專三（三）○五○五五字第○
    八九八九○○一○四○號專利舉發審定書為「舉發成立，應撤銷專利權。」之處
    分。原告不服，提起訴願，經遭駁回，遂向本院提起行政訴訟。
二、兩造聲明：
　(一)原告聲明求為判決：
    1.訴願決定及原處分均撤銷。
    2.訴訟費用由被告負擔。
    3.被告機關應將系爭案審定為舉發不成立之處分。
　(二)被告聲明求為判決：
    原告之訴駁回，訴訟費用由原告負擔。
  (三)參加人聲明求為判決：
    參加人經合法通知答辯，未於言詞辯論期日到場，亦未提出任何書狀為聲明或陳
    述。
三、兩造之爭點：
    系爭專利與參加人所提三引證案相較是否具有進步性。
　(一)原告主張之理由：
    1.訴願決定認為系爭案技藝已見於引證三中，雖兩案套體長斜邊之壁面一為上、
      下兩階層設計，一為單階之設計，惟此項差異僅係習知技術之簡單置換，兩者
      屬等效構造，故系爭案不具進步性。系爭案於扳手之夾套體兩對應長斜邊之壁
      面上，形成上、下二階層且具有波浪形齒槽而可夾套多種不同尺寸螺絲之特徵
      結構，與引證案在功效上係具同效之簡易置換。不論就外形或結構上觀之，系
      爭案與引證三明顯的有不可混淆的差異性，既然在結構的設計上有明顯的不同
      ，則所產生的「功能性效益」必定也會不同。惟訴願決定所謂「等效」之定義
      及「易於思及、簡易置換」之認定標準為何？
 　 2.系爭案與引證案是否相同：
  　　(1)就字面上，等效係指具「同等」之「功效」，乃係指一物件產生之功能等於
        另一物件產生之功能，然在認定二創作物是否為同等功效時，除應以結構的
        差異性來解釋其所產生之功效外，更該輔以創作物之創作領域來作為認定之
        基礎，而非單純的以外形數量變化的多、寡或長、短來認定。因為新型創作
        講究「功能性」的設計，藉由其結構的創新或改良，來完成或改善習用創作
        所無法具備之功效，其與追求「外觀形態」上變化，而於審定時就外形判定
        是否造成近似之新式樣專利不同。
      (2)舉發證據三、四、五或其它開口扳手之創作，由先前技術可知，扳手之開口
        型態自早就呈ㄇ字形，其兩側邊呈傾斜或直線狀乃隨業界之作法而異，亦即
        扳手之開口向外擴張呈傾斜狀，乃是為夾持螺件所形成之功能性設計，以便
        於夾扳動螺絲，是就系爭案之創作領域而言，扳手的功用在於「扳動螺絲」
        ，而螺絲的應用因「尺寸大小」及「公制、英制」的不同而有為數眾多的種
        類，因此，便有系爭案與引證案以及舉發證據三、四、五等創作問世，故若
        單純的以扳動螺絲之功能作為認定標準，系爭案確實與引證案屬等效之創作
        ，惟若真如此，則所謂新型專利之定義豈不如同虛設；既然扳手的功用在於
        扳動螺絲，而螺絲的尺寸種類又為數繁多，因此，在認定系爭案與引證案是
        否為等效之創作時，應就其所能扳動螺絲尺寸的大小、多寡等量的數據來作
        判定，而非單純以扳動之功能來認定。
      (3)雖然系爭案扳手之夾套體兩對應長斜邊之壁面上所形成之波浪齒形與引證案
        相同，但系爭案之側壁係形成上、下二階層之波浪形齒槽，且該上、下之二
        階層之夾套面並呈「寬、窄」之分，故其所能夾套、扳動之螺絲尺寸較引證
        案多，此外，系爭案於其創作背景中並言明，系爭案創作之目的係為改善「
        單一扳手無法同時扳動英制、公制多種尺寸螺絲」之缺失而加以設計，故系
        爭案之創作理念乃利用上、下二階層之波浪形齒槽來夾套不同規格以及大小
        之螺絲，其與引證案僅能夾套單一規格尺寸之扳手在功效上有明顯之差異，
        雖系爭案並未於專利範圍中明定系爭案上、下階層與公制、英制規格的關係
        ，惟依據專利審查基準所載，「判斷一創作物之技術內容時，除應就其專利
        範圍所載外，並可參考其創作說明文及圖示所載之內容加以論定」，據此，
        在考量系爭案是否具功效之增進時，應將其創作背景之創作理念加入分析內
        容，方得符合創作之精神理念。
    3.系爭案是否為易於思及之創作：
　　　(1)按專利法有發明專利、新型專利及新式樣專利，其要件各有不同，新型專利
        所應用之手段，縱令在「原理」上並非具有前所未有之創新，而係習用之技
        術，然若其空間型態係屬創新，並能產生實用之功效，或增進該物品某種功
        能時，即符合新型專利之要件。又新型專利與發明專利須具高度技術思想之
        條件不同，若新型之創作在有限之領域中，其微小之改進能產生好用或實用
        之條件者，亦得視為有「增進某種功效」，為專利審查基準第二─二─十九
        頁所載。
　　　(2)系爭案扳手之開口型態自早就呈ㄇ字形或多角狀之封閉型，其兩側邊呈傾斜
        或直線狀或向外擴張各有不同，然在有限的創作領域中，系爭案將其夾套體
        呈上下、寬窄對應之二階層狀結構，與習用引證案僅呈單一型態之夾套體比
        較，不論是在「空間型態」或「功能效益」上，皆有明顯之差別，絕非易於
        思及或等效結構一語所能帶過，就功效而言，系爭案能同時扳動公制、英制
        多種不同規格、尺寸大小之螺絲，確實具備功效之增進；就結構而言，其夾
        套體呈上寬、下窄之二階層狀，與引證案之差別明顯可分，從而符合新型形
        狀、結構改良之要件，如何能視為不具進步性之創作呢？
      (3)又進步性之研判，往往容易因審查委員或任何觀視之人在瞭解其技術內容後
    　　，對新型之進步性作成偏低之評斷，而產生後見之明，而所謂易於思及之創
        作與後見之明就在一線相隔之間，對於系爭案先前之審定，究竟是易於思及
        之創作或係因後見之明而所為之決定呢？蓋新型專利追求功效上的實用性及
        產業上簡便、方便的可利用性，而系爭案在扳動螺絲的效益上，即在相同條
        件的基礎下，能較引證案同時扳動較多種大小、規格不同尺寸的螺絲，而具
        有明顯功效之增進，令使用者（即產業利用人員）在工作上更為方便、簡便
        ，應得認為具新型專利要件，雖然系爭案在外形結構上，確實容易令人產生
        為引證案易於思及之創作，惟新型之創作不問係因偶然或意外發現，或苦心
        研究試驗所完成者，均不影響其進步性之存在，為專利審查基準第二─二─
        二一頁所載，若在功能效益確實具備明顯之增進，當則認定為具進步性，而
        有功效之增進。
      (4)新型係指物品之形狀、構造或裝置之創作或改良，亦即物品之形狀、構造或
        裝置「首先創作」並「合於實用」者，即為新型之標的。而所謂首先創作及
        合於實用，乃指將具有「改良性」、「進步性」之工業技術，表現於物品之
        形狀、構造、裝置上，得以提高原來物品具有之效果或其有直接關連之物品
        功能者而言，系爭案並無違反上述法意之規定，符合專利法第九十七條及九
        十八條之規定。
    4.系爭案之專利說明書修正本，其修正之情形為：刪除原第四圖之實施例，復以
      一新的第四圖顯示系爭案之閉口扳手於轉動六角螺絲時之狀態。系爭案之申請
      專利範圍獨立項中，係對閉口扳手之夾套體(1)之形狀以文字為更明確之描述。
      原請求項第二項則予以刪除。此次所為之修正並未變更原揭之實質內容，且於
      申請專利範圍中，係以文字對閉口扳手之形狀構造為更明確之敘述，並未擴大
      申請專利範圍，且有限縮之意涵。依審定時專利法第一百零五條新型專利準用
      第四十四條之規定，系爭案之修正係合於法定情事。按「依第一項第三款所為
      之補充或修正，除不得變更實質內容外，如其補充或修正係在發明專利案審定
      公告之後提出者，並須有下列各款情形之一始得為之：一、申請專利範圍過廣
      ．．．」專利法第四十四條第四項定有明文。如補充或修正說明書或圖式，如
      非變更申請案之實質，於發明專利案審定公告後，仍得提出，即應就所提出之
      修正本實質上予以審查，是否合於發明專利要件。原告修正縮限系爭案專利範
      圍雖在系爭案審定之後，若符合上開規定，仍非法所不許，則其系爭案專利範
      圍經修正縮限後，是否仍非符合發明專利要件，即有查明之必要。（行政法院
      八十六年度判字第二二一五號判決請參照。）經此修正後，更顯系爭案與引證
      案之差異，更可瞭解系爭案於結構上之可專利性。揆諸上揭判決之要旨，被告
      機關自有查明之必要，俾為公正合理之審查。
    5.系爭案與引證三中所刊載之扳手於結構上至少有二不同處，且由該不同處，係
      使系爭案更較引證三之扳手更具功效之增進。
      首先，系爭案所揭之閉口扳手其夾套體(1)之二長側邊係為窄端在外，而寬端在
      內之外窄內寬之六角構形。反觀引證三所揭編號為ＡＷ─八之閉口扳手，其夾
      套體之構形則為外寬內窄之六角形，於構形上即與系爭案之閉口扳手完全相反
      ，且此構造上之差異，對於扳手之操作功能亦產生天壤之別。參閱系爭案修正
      後之第四圖與引證三之閉口扳手之比較圖。施一作用力Ｆ扳轉系爭案時，因操
      作過程為一弧形運動，且手臂之運動過程係自然的往操作人員自身靠近，此為
      操作上之慣性，且為正常之運動狀態。則該作用力Ｆ即會產生一法線分力fy以
      及一切線分力fx，其中，該法線分力fy係使扳手往操作者靠近，且該法線分力
      fy恰為圓周運動之離心力，為一自然法則。此一法線分力恰使系爭案閉口扳手
      之夾套體(1)之窄端保持夾嚙螺絲之狀態。換言之，在整個扳轉過程中，夾套體
      (1)係保持夾住螺絲，不會與螺絲脫離。且操作過程中，無須施以特別注意，系
      爭案之閉口扳手均能保持夾嚙螺絲之狀態。因此，該閉口扳手藉由內窄外寬之
      設計，於操作螺絲時，係自然的夾固螺絲，此種夾住螺絲之操作合於人體工學
      。反之，引證三所揭之閉口扳手之夾套體係為外寬內窄之設計，為使其窄端能
      保嚙合螺絲，則其施力Ｓ即須有一外推之分力fz，始能夾嚙螺絲，且於扳轉過
      程中須時刻保持外推之力量，始能時時有效夾住螺絲。然而，人員於扳轉扳手
      往自身靠之過程中，係自然的會產生一往操作者靠近之法線分力以及一與該法
      線分力同向之離心力。引證三之扳手於操作過程中所須之該外推分力fz，均與
      上述之法線分力與離心力反向，違背肢體之自然施力狀態以及自然現象之離心
      力，故引證三之扳手於操作上並不合於人體工學之操作，且一旦於扳轉過程中
      有些許鬆懈而未施以外推之力量時，其扳手即無法有效夾固螺絲，造成扳手與
      螺絲鬆脫。基此，系爭案於結構上之設計，係使扳手之操作自然合理，且可有
      效夾持螺絲，誠較引證三之扳手更有功效之增進。
    6.再者，系爭案所揭之扳手，無論係開口端之夾套體(2)或閉口端之夾套體(1)，其
      齒槽均為上下兩層、不同寬度之設計，相較於引證三扳手之齒槽為單層者，無
      庸置疑即可得知，系爭案之夾口尺寸必較引證三扳手多，且較引證三扳手適用
      更多種尺寸之螺絲。此外，螺絲具有公制及英制之規格者，系爭案之雙層齒槽
      之構造恰可因應公、英制之規格者。舉例而言，可將其中一套夾體(1)製作為公
      制規格，而將另一套夾體(2)製成英制規格，如此在保有適用多種尺寸之螺絲之
      前題下，可同時適用於公、英制之規格者。或於每一套夾體(1)或(2)之其中一層
      齒槽設為公制規格，而另一層齒槽設為英制規格，如此，每一套夾體(1)或(2)同
      時具有適用不同規格之螺絲以及可套夾多數不同大小之螺絲。試問，引證三扳
      手之每一夾套端如何能如同系爭案同時具有公、英制規格？故系爭案之各個夾
      套體可製作成同時適用公、英制規格者，亦能保有夾套多種尺寸之螺絲，相較
      於引證三扳手之單層齒槽，系爭案自亦較引證三扳手具功效之增進。系爭案與
      引證三扳手之差異在於齒槽之單層與雙層之區別，然而，欲將單槽突破為雙槽
      ，卻係將經過相當之演繹與經驗知識，始能有此改變。被告機關與訴願機關認
      為單、雙層為易於思及，是否僅是後見者之「後知之明」，而全然未考量表現
      於外在結構外之技術創意？若單、雙層之改變為易於思及者，則自有諸多先進
      可思及到此種變化，且參加人自可引具雙層齒槽之扳手作為證據。然而，參加
      人並無法引具同為雙層之證物，則單、雙層之變化是否確為易於思及而不具創
      作性與進步性？
    7.依專利審查基準第二─二─十九頁所載：「在技術發展空間有限之領域中，如
      在技術上有微小的改進，產生好用或實用的效果，得視為具『有增進某種功效
      』」。查，扳手物品為問世超過二世紀之產品，其技術早已臻成熟之境界，因
      此，對於扳手之設計改良，均在既有之構造下而為改進。系爭案即為如此。系
      爭案係改良習知物品之結構，並產生好用及實用之效果，自合於進步性要件。
    8.綜上所陳，系爭案於扳手之閉口端為外窄內寬之構形，係使扳手於操作上符合
      人體工學，且能保持扳手有效夾持螺絲之狀態，同時，系爭案之雙層齒槽使每
      一夾套體均能具有公、英制規格之設計，並亦可適用多種尺寸之螺絲，該等作
      用均為引證三扳手所無法達成者。系爭案與引證案兩者結構不同，且表現於螺
      絲扳動之功能效益亦不相同，並無違專利法第九十七條及第九十八條之規定，
      自合於新型專利要件。被告機關及訴願機關為舉發成立之處分及訴願駁回之決
      定，實有未洽，請判決如原告訴之聲明云云。
　(二)被告主張之理由：
　　原告起訴理由稱引證三構造特徵與系爭案不同，系爭案具有進步性一節，並不正
    確。事實上，引證三係西元一九九六年五月出版之「Asian Sources Hardwares
    」雜誌正本，公開日期早於系爭案申請日，引證三載有一編號為ＡＷ─八之閉口
    形扳手工具實物照片及另一編號為ＡＷ─九之開口形扳手工具實物照片，其中，
    該閉口形扳手之套體呈「　」形，而其兩長斜邊壁面設有波浪形齒槽；該開口形
    扳手套體則呈「　」形，且其兩長斜邊壁面亦設有波浪形齒槽者，系爭案技藝已
    見於引證三中，系爭案套體長斜邊之壁面雖分為上下兩階層，而引證三之套體長
    斜邊則為單階之設計。系爭案夾套面所呈寬、窄之長度，雖與引證三不同，惟該
    等差異僅係引證三習知技術之簡單置換，兩者屬等效構造，難稱兩案構造特徵不
    同；引證三與系爭案之結構均適用於開口及閉口扳手，其中閉口扳手套體均呈六
    角形，兩長斜邊亦均設有波浪形齒槽，又引證三可夾套不同尺寸之螺絲的功效，
    亦與系爭案相同，故系爭案未具進步性。綜上所述，被告所為原處分並無違法，
    請判決駁回原告之訴等語。
　　理  由
一、按凡對物品之形狀、構造或裝置之創作或改良，而可供產業上利用者，得依法申
    請取得新型專利，為專利法第九十七條暨第九十八條第一項所明定。惟新型如係
    「運用申請前既有之技術或知識，而為熟習該項技術者所能輕易完成且未能增進
    功效時」，則不得申請取得新型專利，復為同法第九十八條第二項所明定。又核
    准專利之新型，任何人認有違反專利法之情事而應撤銷其新型專利，依同法第一
    百零五條準用第七十二條第一項規定，應附具證據證明之，倘其證據足以證明系
    爭專利有違專利法之規定，自應為舉發成立之處分。
二、本件系爭第00000000號「階層式萬用扳手結構」新型專利案，其設計可
    適用於開口扳手及閉口扳手，其於開口扳手者，係將扳手之夾套體內緣成型為「
      」形，而於閉口扳手者，則係將夾套體成型為「  」型，兩者之夾套體皆具有
    兩對應長斜邊，該二長斜邊之壁面係分為上下兩階層，且兩階層之壁面皆開設有
    波浪形之齒槽，使可用以夾套多種不同尺寸之螺絲。參加人所提舉發證據三、四
    係七十八年四月一日審定公告之第00000000號「新穎多功能扳手」新式
    樣專利案（下稱引證一）；舉發證據五、六係六十九年十一月一日審定公告之第
    0000000號「扳手」新式樣專利案（下稱引證二）；舉發證據七係西元一
    九九六年五月出版之「Asian Sources Hardwares」 雜誌正本（下稱引證三）。
    被告機關以引證一、二均無揭示系爭案之夾套體，整體結構、技術手段與系爭案
    不同，難以證明系爭案非為新穎創作，故引證一與二未具證據力；惟系爭案技藝
    已見於引證三中，雖兩案套體長斜邊之壁面一為上下兩階層設計、一為單階之設
    計，此項差異僅係習知技術之簡單置換，兩者屬等效構造，是以系爭案不具進步
    性等理由，而為舉發成立，應撤銷系爭案專利權之處分。原告不服，主張系爭案
    可夾套多種不同規格尺寸之螺絲，其使用範圍廣、單位材積小，屬一大新發明；
    又系爭案在閉口之形狀，與引證三中之形狀互相倒置，使系爭案之扳口更穩定，
    已有創新改良，並具實用性及功效性云云。
三、經查，引證三載有一編號為ＡＷ─八之閉口形扳手工具實物照片及另一編號為Ａ
    Ｗ─九之開口形扳手工具實物照片，其中，該閉口形扳手之套體呈「  」形，而
    其兩長斜邊壁面設有波浪形齒槽；該開口形扳手套體則呈「  」形，且其兩長斜
    邊壁面亦設有波浪形齒槽。兩案相較，其結構均適用於開口及閉口扳手，其中閉
    口扳手套體均呈六角形，兩長斜邊亦均設有波浪形齒槽，又引證三可夾套不同尺
    寸之螺絲的功效，復與系爭案相同；兩案之差異，則僅在系爭案套體長斜邊之壁
    面分為上下兩階層，而引證三之套體長斜邊則為單階之設計，惟是項差異係屬引
    證三習知技術之簡單置換，兩者屬等效構造，是以，系爭案並不具進步性，業經
    被告機關專利舉發審定書論述綦詳，經核並無不合。從而被告機關依據首揭法條
    所為本件舉發成立撤銷系爭案專利權之處分，洵無違誤，訴願決定予以維持，亦
    稱妥適。原告徒執前詞，訴請撤銷，為無理由，應予駁回。另參加人經本院裁定
    命其參加訴訟，無正當理由未於言詞辯論其日到場，本件判決對參加人亦有效力
    ，併予敘明。
據上論結，本件原告之訴為無理由，爰依行政訴訟法第九十八條第三項前段，判決如
主文。
中　　華　　民　　國　　　九十一　　年　　　一　　　　月　　二十三　　　日
                               臺 北 高 等 行 政 法 院  第 一 庭
                                           審 判 長 法  官　鄭忠仁
           　　　　　　　　　　　　　　　　　　　　 法　官　楊莉莉
           　　　　　　　　　　　　　　　　　　　　 法　官　林金本
右為正本係照原本作成。
如不服本判決，應於送達後二十日內，向本院提出上訴狀並表明上訴理由，如於本判
決宣示後送達前提起上訴者，應於判決送達後二十日內補提上訴理由書（須按他造人
數附繕本）。
中　　華　　民　　國　　　九十一　　年　　　一　　　　月　　二十三　　　日
            　　　　　　　　 　　　　　             書記官  簡信滇
